臺灣臺南地方法院刑事判決　　　　　　　　　　　　八十九年度易字第一一七號
　　公　訴　人　臺灣台南地方法院檢察署檢察官
　　被　　　告　壬○○
　　選任辯護人　張慶宗
　　　　　　　　徐美玉
　　被　　　告　庚○○
　　選任辯護人　翁瑞昌
　　　　　　　　柳聰賢
　　　　　　　　羅豐胤
右列被告因妨害秩序案件，經檢察官提起公訴（八十八年度偵字第一四○七二號），
本院判決如左：
    主  文
壬○○、庚○○均無罪。
    理  由
一、公訴意旨略以：被告壬○○與被告庚○○基於妨害合法集會之犯意聯絡，於民國
    八十五年二月七日九時十分許，在台南縣佳里鎮民安里八一之一號尚德實業股份
    有限公司（下稱尚德公司）飼料廠，共同率領約二百名有犯意聯絡之不詳姓名成
    年男子，欲強行進入上址尚德公司八十五年股東臨時會會場，適有尚德公司職員
    丙○○、謝政成、江振澤在該會場辦理報到手續，並要求壬○○、庚○○及渠二
    人所率之二百名不詳姓名男子出示股東出席證或委託書，詎壬○○竟脅迫報到處
    人員稱：「我是省議員，你敢擋我嗎？」，庚○○亦在旁附和稱：「他是省議員
    ，你也敢擋？」，且壬○○當場施強暴行為，徒手毆打丙○○（傷害罪嫌部分未
    據告訴），造成丙○○輕度角膜損傷、右眼眶部挫傷併青腫，而壬○○所帶領之
    前述不詳姓名男子見狀亦群起圍毆丙○○，擾亂報到手續之進行，並阻止該股東
    臨時會之合法集會，致尚德公司八十五年股東臨時會因出席股東人數未達法定開
    會人數而宣告流會。因認被告二人共同涉有刑法第一百五十二條之妨害合法集會
    罪之罪嫌云云。
二、犯罪事實應依證據認定之，無證據不得推定其犯罪事實，刑事訴訟法第一百五十
    四條定有明文。所謂證據，係指適於被告犯罪事實，足以證明被告確有犯罪行為
    之積極證據而言，如未能發現相當證據，或證據不足證明被告犯罪行為，即應為
    被告有利之認定，當不能以推測或擬制之方法為裁判基礎，更無待被告抗辯或提
    出反證（最高法院三十年度上字第一二八號、一八三一號、四十年度台上字第八
    六號、五十三年度台上字第二七五０號判例參照）。又被害人之指述，須無瑕疵
    ，且就其他方面調查又與事實相符者，始得採為論罪之依據。倘其陳述尚有瑕疵
    ，則在未究明前自不得遽以為論罪之根據，否則難謂適法（最高法院六十一年度
    台上字第三０九九號判例參照）。再按刑法第一百五十二條之罪，以事前具有阻
    止或擾亂合法集會之故意者，始適用該條之規定（司法院二十年院字第五七０號
    解釋）。又阻止合法集會係指致使合法集會不能開始或使已開始之合法集會未能
    繼續而言。擾亂合法集會則指騷擾或紊亂合法集會場所之秩序而使合法集會不能
    順利進行而言。．．行為人主觀上必具備妨害集會故意，而為本罪之行為，方足
    以構成本罪之原則，若欠缺本罪構成要件之故意，．．即無構成本罪之餘地。
三、本件公訴人認被告二人共同涉有刑法第一百五十二條之妨害合法集會罪之罪嫌其
    理由無非以：
（一）證人丙○○證述綦詳，且丙○○因本案受有輕度角膜損傷、右眼眶部挫傷併青
      腫等傷害，亦有莊眼科診所證明書、新生醫院診斷證明書存卷可佐。
（二）證人謝政成即尚德公司大德廠業務襄理結證稱：當天丙○○站在報到處最前面
      ，首先要求被告壬○○、庚○○及渠二人所帶領之不詳男子提出股東證明文件
      ，被告壬○○旋即出手擊中丙○○的右眼，接著被告壬○○所帶來的人便開始
      圍毆丙○○，隨後伊又要求被告壬○○等人出示證明文件，被告壬○○口出穢
      言，並指稱：「我是省議員，你敢擋嗎？」，被告庚○○在旁亦表示：「他是
      省議員，你也敢擋？」，伊見壬○○等人來勢洶洶，心裡非常害怕，就不敢再
      依報到程序要求被告壬○○等人出示證件，被告壬○○、庚○○隨即率眾闖進
      公司股東大會會場等語。
（三）證人江振澤即尚德公司執行副總經理結證稱：伊當日在警衛室門口發現一群人
      圍毆丙○○，後來謝政成有請被告壬○○等人出示證件，被告壬○○對謝政成
      大叫：「我是省議員，你敢擋我？」，被告庚○○及其他人亦喝稱：「這個人
      也給他死。」，隨後被告壬○○及被告庚○○即率眾闖入股東會會場，因被告
      壬○○等人在場惡形惡狀、叫罵喊打，許多股東均嚇跑了未完成報到手續，經
      伊統計結果該次股東會之出席率為百分之二十三點零一，因未達法定開會人數
      而宣告流會等語。
（四）又被告壬○○、庚○○二人共同率領約二百名不詳成年男子進出尚德公司八十
      五年股東臨時會會場乙節，亦經台灣台南地方法院檢察署檢察官調取現場蒐證
      錄影帶勘驗屬實，並有該錄影帶一捲扣案可證，顯見被告二人與該二百名不詳
      姓名成年男子有犯意之聯絡及行為之分擔。
（五）再尚德公司八十五年股東臨時會確因被告二人及前述不詳男子所為之強暴、脅
      迫行為，導致出席率未達法定開會人數而宣告流會等情，業經證人即尚德公司
      職員張娥媚結證在卷，並有該股東會議事手冊及議事錄附卷可稽等理由資為依
      據。
四、訊據被告二人均堅決否認上情，被告庚○○辯稱：我們已經擁有尚德公司大部分
    之股票，本件僅為經營權之爭，無須妨害秩序，我們是因為進入會場後仍找不到
    報到處才會自行辦理報到，尚德公司之董事長己○○於會場外宣布流會是不合法
    的等語。被告壬○○則辯稱：當天尚德公司之臨時股東會並沒有設置報到處，我
    們是純粹要去開會，而且也有提示出席證，是公司派的人數不夠，刻意阻撓我們
    進入會場，我們掌握之股份數已經超過百分之五十，沒有必要妨害秩序，亦無毆
    打丙○○乙事等語。
五、經查：
（一）恆泰建設股份有限公司、昌群建設公司均為尚德公司股東之一，被告庚○○係
      代表恆泰公司行使董事職務之自然人，被告壬○○係代表昌群建設公司行使董
      事職務之自然人，此業據尚德公司八十五年四月二十九日八十五尚管字第三三
      號函說明四項敘明屬實，另尚德公司致蘇煥智立委之函亦敘明「壬○○、庚○○分別係昌群建設、恆泰建設指定之代表人」，此有尚德公司八十五年三月二
      十六日尚德（八五）北財字○七號函文附卷足參（附於尚德實業股份有限公司
      經濟部卷中），再佐之台灣台北地方法院八十五年度執全字第八一八號裁定，
      亦將被告庚○○、壬○○列為前開法人所指派之代表人，並經調閱該院卷宗查
      明屬實，顯見被告庚○○代表恆泰建設公司、被告壬○○代表昌群建設公司參
      加尚德公司臨時股東會，均具合法股東身份，合先敘明。
（二）本件被告庚○○、壬○○二人所代表之市場派掌控尚德公司超過百分之五十股
      權，此有出席通知書、證明書、簽名簿及統計表附卷足參，又公司派持股僅百
      分之二十二點九一，此為尚德公司董事長己○○所自認，並有尚德公司八十五
      年度第一次臨時股東會報到名冊足參（附於尚德實業股份有限公司經濟部卷中
      ），參以台南縣警察局佳里分局執行０二０七專案工作經過記錄表亦敘明「與
      會市場派佔股東百分之五九、三」、台南縣警察局佳里分局執行０二０七專案
      檢討報告亦敘明「．．據悉參會股東約分公司與市場兩派，市場派擁有較多股
      份。」。且尚德公司八十五年四月十一日第０一八號函文及所附議事錄中敘明
      「因報到出席之股東權數合計僅佔總發股數之百分之二十三點零一，未達法定
      最低開會股權數，導致流會。」，此有尚德公司八十五年二月二十四日呈證管
      會之函文附卷，足見被告等市場派之持股顯然高於公司派持股。既被告等市場
      派持股超過二分之一，多過公司派所掌握之股數，則無論股東會如何表決，被
      告均可勝出取得經營權，是被告等參與本次臨時股東會只須依民主表決之程序
      接手公司經營權，並無阻止或擾亂臨時股東會之必要。
（三）況被告庚○○為圖臨時股東會能順利召開，於八十五年二月六日事前即函財政
      部證管會表示「為免渠等（公司派）再於即將舉行臨時股東會中續為不法，吾
      等必均親自或委託他人出席此次臨時股東會，以表達吾人之意見。」，此有證
      管會八十五年二月六日收文之函文乙紙附卷足證。又八十五年二月七日開會前
      ，亦商求尚德公司董事乙○○函請省議會議長劉炳偉「督促台灣省警務處，選
      派優勢警力，屆期到場維持秩序」、函請調查局「派員屆期前往現場了解狀況
      ，以期於不法情事發生時，能即予蒐證」、函請證管會、經濟部、立委洪性榮
      、曾振農「請能基於主管機關監理立場，派員蒞臨指導」，此經證人乙○○到
      院證述綦詳（見本院九十一年八月二十二日審理筆錄），並有正本予財政部證
      券管理委員會、經濟部，副本予立法院、洪委員性榮、曾委員振農、法務部、
      法務部調查局函文二紙附卷足參，證人乙○○亦係市場派股東之一，為當日臨
      時股東會主席，此為雙方所不否認，被告等果有妨害集會之故意，殊無預先請
      證人乙○○函請上開機關維持秩序、蒐證或蒞臨指導，徒增困擾。且八十五年
      二月七日股東大會之前，被告庚○○亦曾親自打電話至臺灣省警務處，告知「
      當天可能有人會鬧場，庚○○本人也會去現場，所以希望臺灣省警務處加派警
      力維持秩序」，此經證人甲○○即當時臺灣省警務處處長之機要秘書於本院審
      理時證述甚詳（見本院九十一年八月二十二日審理筆錄），益足證被告等自始
      並無妨害集會之故意，否則事前絕無可能要求主管機關、警察機關到場蒐證，
      自曝其短。
（四）又經本院當庭勘驗八五、二、七日九點起的錄影帶內容：「九點二分時有推擠
      的情形、九點三分時被告二人分別手持一張紙，其他聚集在大門口的人隨後亦
      手持白紙（但不知內容為何）、九點四分進入會場、畫面中進場的人有別類似
      日本國旗的識別證、畫面上並沒有發生肢體衝突，在場有多位警員維持秩序，
      警衛室並未看到有人辦理報到登記。」（詳見本院八十九年八月十七日勘驗筆
      錄），再經本院隨機抽樣當日值勤之警員，警員戊○○於本院證稱：「（問）
      有無看到發生衝突的情節？（答）只有聽到吵嘴的聲音，沒有看到肢體衝突」
      、「（問）有無看到丙○○受傷？（答）沒有，也沒有聽說」等語；警員辛○○、丁○○證稱：「我沒有發現不法的事證。」、「（問）有無發現被打的情
      形？（答）沒有。有發生吵雜聲，但沒有發現有打架的情事」等語（見本院八
      十九年八月十七日訊問筆錄），參以佳里分局對當日蒐證之結果敘明「有關本
      轄尚德實業有限公司於八十五年二月七日在台南工廠召開臨時股東會，惟未聞
      有黑道介入及毆打情事，報請查核。」，此有該局八十七年二月二十五日佳警
      刑字第三三０七號函文附卷足參、另該局專案報告中亦敘明「‧‧‧九時十分
      省議員壬○○到達，至大門檢查處（因市場派提前完成報到手續）發生言語衝
      突，經排解無事故發生，與會人員陸續進場‧‧‧。」，此有台南縣警察局佳
      里分局執行０二０七專案檢討報告附卷足參，是本件被告壬○○等人與證人丙○○間是否有肢體衝突發生，即不無疑問？況依證人林培方於憲兵隊之證述：
      「‧‧‧壬○○一聽則出手毆打我，他身邊之手下亦上前圍毆我，我被打後即
      退回警衛室‧‧‧這時顏清金經過警衛室時看見我又對他手下說：『這齒仔敢
      擋省議員，省議員有交待，給他死沒關係』，然後我又被拖出警衛室被打一頓
      。」等語（見八十六年三月二十八日憲兵隊訊問筆錄可證）、於偵查中證稱：
      「‧‧‧壬○○帶頭以拳頭毆打我右眼，‧‧‧壬○○帶來之手下就亂拳毆打
      我的身體，打我的人很多‧‧‧當時佳里分局之警員有在場，但是等我被打以
      後警察才過來將壬○○之手下圍開，否則我真的會被打死‧‧‧我那一天被打
      了二次，第一次是壬○○親自用拳頭擊中我的右眼，他身邊的手下也上前圍毆
      我，這是第一次，第二次是顏清金經過警衛室的時候對他手下說：『這齒仔敢
      擋省議員，省議員有交待，給他死沒關係』，講完他的手下就將我拖出警衛室
      圍毆我‧‧‧」等語（見八十六年四月十八日台灣台中地方法院檢察署偵查筆
      錄），則依證人丙○○之證詞，其應是遭受多人不止一次之圍毆，然據其所提
      出之傷單僅受有輕度角膜損傷、右眼眶部挫傷併青腫等傷害，若被告等係存心
      尋釁，依兩造之體型、人數，丙○○焉有可能僅受如此輕微之皮肉傷而已。且
      當時雙方人馬曾發生推擠，警方並曾加入維持秩序，有現場錄影帶翻拍照片附
      卷可稽，丙○○所受之傷害究如何造成，亦非無可疑。依此，可知證人丙○○
      、謝政成、江振澤等人所述是否屬實，仍待查證。依此，被告等是否曾以強暴
      、脅迫之方法強行闖入尚德公司之臨時股東會，尚有瑕疵，則在未究明前自不
      得遽以證人丙○○、謝政成、江振澤等人之證述，為論罪之根據。
（五）縱尚德公司之臨時股東會肢體衝突發生，然依證人丙○○於憲兵隊訊問時證稱
      ：「當時我曾向壬○○表示：『今日乃本公司股東大會，請壬○○出示本公司
      之出席證始可進入公司，若壬○○非本公司之股東及無出席證，則礙難放行，
      壬○○聽之後即稱：『我是省議會，你敢擋我！』我則稱：『這是私人公司之
      股東大會，若無本公司出席證明則無法進入。』，壬○○一聽則出手毆打我‧
      ‧‧」等語（見八十六年三月二十八日憲兵隊訊問筆錄）、又證人謝政成於憲
      兵隊訊問時則證稱：「我曾要求壬○○出示本公司（尚德公司）核發的「出席
      證」，壬○○則稱：『我是省議員，誰敢擋我』，當時尚德公司一名擔任核對
      股東身份的員工丙○○因阻擋壬○○闖進公司亦被壬○○及其手下毆傷，眼睛
      幾乎失明」等語（見八十六年四月十二日台南憲兵隊訊問筆錄），顯見倘若有
      肢體衝突，亦係被告壬○○經證人謝政成要求出示「出席證」，而與阻擋之證
      人丙○○衝突，目的乃希望進入會場參加股東會，而非欲意阻止或擾亂尚德公
      司臨時股東會之召開。再者發生衝突之對象丙○○僅係於會場外檢視相關文件
      之員工，並非股東或董事，對股東會之參予或主持並無執行權責，尤難認被告
      等之行為有阻止或擾亂合法集會之主觀犯意。
（六）再證人江振澤於台南憲兵隊證稱：「‧‧‧他們進入會場後，本公司董事長己○○見場面混亂，乃以未達法定出席人數宣佈散會‧‧‧」等語（見八十六年
      三月三十一日台南憲兵隊筆錄）、證人張娥娟於台南憲兵隊證稱「‧‧‧後來
      我們公司董事長己○○見警方無法控制現場狀況，且進入會場之人均非股東，
      亦未經合法報到程序進入，故不敢進入會場，而直接在尚德公司的餐廳前宣布
      股東大會未達法定開會人數流會‧‧‧」等語（見八十六年四月十二日台南憲
      兵隊筆錄）、證人謝政成於台南憲兵隊證稱：「‧‧‧尚德公司之董事長己○○見會場已為壬○○等人佔據，合法股東無法進入會場，乃在場外宣布未達法
      定出席人數流會‧‧‧」等語（見八十六年四月十二日台南憲兵隊筆錄）、證
      人己○○證稱：「‧‧‧當時出席股東人數只有二十三點幾百分比，所以在會
      場外宣布流會」等語（見本院九十年五月二十九日訊問筆錄），參以尚德公司
      呈台北市政府建設局、經濟部商業司之函文敘明「本公司前於八十五年二月七
      日具函向貴單位說明本公司八十五年度第一次臨時股東會因報到出席股數不足
      法定權數導致流會‧‧‧」、「因報到出席股數未達法定開會權數．．．主席
      鑑於出席股數未達法定開會人數且為與會人員之安全起見，宣告流會。」，此
      有該公司八十五年二月二十七日尚德北財字第三三九九號函文、尚德實業股份
      有限公司八十五年第一次股東臨時會議議事錄在卷足參（均附於尚德實業股份
      有限公司經濟部卷中），顯見未能如期召開股東臨時會之原因係公司派報到人
      數未達法定最低開會股權數，經公司董事長己○○自行宣告流會，並非被告等
      有何阻止、擾亂行為而造成流會。
（七）綜前觀之，被告庚○○、壬○○出席參加尚德公司八十五年股東臨時會，係代
      表法人股東，且渠等所代表之市場派擁有超過百分之五十之股權，果以民主之
      表決方式，即可取得公司之經營權，再者被告庚○○復於尚德公司臨時股東會
      召開之前發函相關單位，要求警力、證管機關派員蒐證、監督，故依前揭證據
      資料尚無從證明被告二人主觀上已具備妨害合法集會之意圖，且客觀上與尚德
      公司員工丙○○之衝突是否屬實仍有前開疑問？又縱前情屬實，然本次臨時股
      東會之所以流會，係因公司派所掌握之股權僅有百分之二十三，經公司董事長
      己○○於會場外自行宣告流會，亦非因被告等有何阻止、擾亂行為而造成流會
      ，衝突與流會間並不具因果關係，自與刑法妨害合法集會之構成要件不符。此
      外，復查無其他確切證據足資證明被告庚○○、壬○○有何妨害合法集會之犯
      行，應認不能證明被告庚○○、壬○○犯罪，揆諸前揭說明，本件即應對被告
      庚○○、壬○○等為無罪之諭知。
六、移送併辦部分：（台灣台中地方法院檢察署九十年度他字第二○七○、三七七、
    一二七○號等）
（一）檢察官另以：八十五年二月七日，被告庚○○等人見己○○宣布流會，乃自行
      召開股東會，依臨時動議提案改選被告庚○○為董事長，被告壬○○為副董事
      長，隨即挾持尚德公司員工楊惠菁及何怡寬巡視廠區，並委託中盟保全公司石
      展政開始巡視公司，並進而控制貨品進出、盜賣學甲畜牧場豬隻，控制員工進
      出，圍廠期間經政風會計師事務所事後盤點損失共約八千一百十七萬二千元，
      被告二人涉犯侵占、強盜罪嫌，此與本件起訴部分有裁判上一罪關係，函請就
      該部份移送併辦云云。
（二）惟查本案判決就檢察官起訴妨害秩序部分既以被告犯罪不能證明而諭知無罪，
      詳如前述，此即與檢察官函送併辦部分無牽連犯之裁判上一罪關係可言，自無
      刑事訴訟法第二百六十七條「檢察官就犯罪事實一部起訴者，其效力及於全部
      」規定適用之餘地，本院無從予以審判，應退回由檢察官依法處理，併此敘明
      。據上論斷，應依刑事訴訟法第三百零一條第一項，判決如主文。
本案經檢察官葉耿旭到庭執行職務
中    華    民    國      九十一        年      九      月      四      日
                                  臺灣臺南地方法院刑事第三庭
                                          法  官  蔡 奇 秀
右正本證明與原本無異。
如不服本判決，應於判決送達後十日內，向本院提出上訴狀。
                                          書記官  尹 之 玲
中  華    民    國      九十一        年      九      月      四      日
